---
title: "Transferencias de voto entre las Autonómicas Catalanas de 2015 y 2017"
output: html_notebook
---

Voy a construir un modelo matemático que nos cuente cómo se han transferido los votos entre las últimas dos
elecciones autonómicas catalanas (las de 2015 y las de 2017). Ésto es, voy a intentar
inferir de qué estan hechos los resultados de 2017 a partir de los que se votó en 2015.

O dicho de otra manera, voy a intentar contestar a las siguientes preguntas: si un votante votó a un partido en concreto en las autonómicas de 2015, ¿qué ha votado en 2017? ¿lo mismo? o ¿su papeleta ha cambiado de partido?.

Para ello voy a construir un modelo matemático muy similar a la regresión linear
pero restringiendo los valores de los coeficientes para que nos proporcionen una matrix de mezcla.

```{r, eval=TRUE, echo=FALSE}
library(limSolve)
library(tidyr)
```

```{r, eval=TRUE, echo=FALSE}
# Let's load the data
x2015 <- read.csv('../dat/parlament2015.csv', header=FALSE,
                  col.names=c('Municipio', 'variable', 'valor'),
                  stringsAsFactors = FALSE)
x2017 <- read.csv('../dat/parlament2017.csv', header=FALSE,
                  col.names=c('Municipio', 'variable', 'valor'),
                  stringsAsFactors = FALSE)
```

```{r, eval=TRUE, echo=FALSE}
# The 2015 result have plenty of dupes in the residents abroad section so I'll remove them
x2015a <- subset(x2015, Municipio != "-Residentes ausentes en el extranjero-")
```

```{r, eval=TRUE, echo=FALSE}
# From long format to wide format. Thanks Hadley
x2015w <- spread(x2015a, variable, valor, fill=0)
x2017w <- spread(x2017, variable, valor, fill=0)
```

```{r, eval=TRUE, echo=FALSE, render=FALSE, results=FALSE}
# Quítame Barcelona agregada, anda
x2015w <- x2015w[x2015w$Municipio != 'Barcelona', ]
x2017w <- x2017w[x2017w$Municipio != 'Barcelona', ]
```

```{r, eval=TRUE, echo=FALSE, render=FALSE, results=FALSE}
# Are the values of the "Municipio" column the same for both matrices and in the same order?
table(x2015w$Municipio == x2017w$Municipio)
```
```{r, eval=TRUE, echo=FALSE, render=FALSE, results=FALSE}
# Hmmm.... I better investigate:
x2015w[!(x2015w$Municipio == x2017w$Municipio),'Municipio']
```

```{r, eval=TRUE, echo=FALSE, render=FALSE, results=FALSE}
x2017w[!(x2015w$Municipio == x2017w$Municipio), 'Municipio']
```
```{r, eval=TRUE, echo=FALSE}
# OK, so they refer to the same town but the name is spelled differently.
```

## De los datos

```{r, eval=TRUE, echo=FALSE}
A.vars <- c('Abstención', "C's", 'CatSíqueesPot', 'CUP', 'JxSí', 'PP', 'PSC', 'unio.cat')
B.vars <- c('Abstención', "C's", "CatComú-Podem", "CUP", "ERC-CatSí", "JUNTSxCAT", "PP", "PSC")
A <- x2015w[,A.vars]
B <- x2017w[,B.vars]
```

Los datos lo he conseguido haciendo _scrapping_ de los webs donde se publican los resultados del
escutinio. Un ejemplo de cómo son los datos de 2015 por municipio que utilizaremos:

```{r, eval=TRUE, echo=FALSE}
print(x2015w[seq(234,237),])
```

O su equivalente de 2017 con el 99.8% de los votos escrutados:
```{r, eval=TRUE, echo=FALSE}
print(x2017w[seq(234,237),])
```

Para evitar que los resultados de la ciudad de Barcelona condiciones demasiado el resultado se han desagregrado
por distrito para que sean comparables a los de las otra capitales de provincia u otras ciudades de alta población.

Aquí pueden verse los resultados de 2015:
```{r, eval=TRUE, echo=FALSE}
x2015w[grep('Barcelona', x2015w$Municipio), ][seq(3),]
```

...y aquí los de 2017:
```{r, eval=TRUE, echo=FALSE}
x2017w[grep('Barcelona', x2017w$Municipio), ][seq(3),]
```
Dicha desagregración no se aplica al resto de capitales de provincia porque los resultados publicados 
no están desagregados.

## El modelo

EL modelo que construyo intenta inferir el porcentaje de voto a un partido de la elección anterior a la posterior.
Esto es, intenta obtener una matrix de mezcla que permite aproximar los resultados de 2017 por partido a partir de los resultados de 2015. Esto se expresa de forma matricial así:
\[
A x = B
\]

Donde $A$ y $B$ son los resultados de 2015 y 2017 respectivamente, donde cada fila de cada matriz representa
los resultados de un mismo municipio y cada columna los resultados obtenidos por un partido en concreto
en cada uno de los municipios o distritos. Finalmente $x$ es la matrix de mezcla que desconocemos y que
queremos calcular (variable en el problema de optimización).

Este calculo de haremos resolviendo un problema de optimización matemática para cada uno de los partidos
contendientes en las elecciones de 2017. Dicho problema se expresa de la siguiente manera:

\[
\begin{eqnarray}
\min_{x} ||A x - b_{i}||^2  \\
s.t.  0 \preceq x \preceq 1 
\end{eqnarray}
\]

donde $i$ es un entero entre $1$ y el número de partidos políticos en las elecciones de 2017.

O dicho de otra manera: vamos a contruir un modelo de regresión linear de mínimos cuadrados para 
cada uno de los contendientes de 2017 (valores de las columnas de $B$ expresados en la ecuación anterior
como $b_{i}$) con la restricción de que los valores a calcular van a ser positivos e inferiores a 1.

Dicha restricción es consecuencia de la naturaleza del problema: la proporción de votantes a un partido
en 2015 que puede migrar su apoyo a otro partido en 2017 va a estar comprendida siempre entre 0 y 1.

Este modelo considera la abstención como un partido más. De hecho de esta manera podemos incluso estimar
el grado de abandono en los apoyos o incluso la reactivación del votante que se abstubo en la elecciones
anteriores.

Un ultimo comentario al respecto del modelo: los valores a utilizar en las variables A y B están
normalizados en porcentaje (entre 0 para el 0% y 1 para el 100%) esto es así por dos motivos. Por
un lado relativizamos las diferencias entre los municipios grandes y los pequeños y por otro dicha
normalización nos permite obviar diferencias en las magnitudes del censo (fallecimientos, nuevas 
mayorías de edad,...) entre una convocatoria electoral y otra.

```{r, eval=TRUE, echo=FALSE}
# Normalicemos a porcentajes:
Apct <- A / rowSums(A)
Bpct <- B / rowSums(B)
```

Un ejemplo de todo ello son las siguientes muestras de las matriz A que se corresponden a los resultados
expuestos anteriormente de las elecciones de 2015:
```{r, eval=TRUE, echo=FALSE}
print(round(Apct[seq(234,237),], digits=2))
```

... y las correspondientes a los resultados de 2017:
```{r, eval=TRUE, echo=FALSE}
print(round(Bpct[seq(234,237),], digits=2))
```

## El código

El análisis está realizado usando R. El problema de optimización se resuelve utilizando la funcion `lsei()`
del paquete `limSolve`.

La parametrización de la funcion a optimizar acomodándola a la signatura que la función `lsei()` espera es:
```{r}
n <- ncol(Apct)
I <- diag(rep(1, n)) 
G <- rbind(I, -I) 
h <- rbind(matrix(0, n, 1), matrix(-1, n, 1)) 
modelo.para <- function(s) lsei(A=Apct, B=Bpct[, s], G=G, H=h, type=2)
```

Una vez conseguido ésto tan solo iteramos sobre la lista de opciones políticas sobre las que construir modelos:

```{r}
objetivos <- c("Abstención", "C's", "CatComú-Podem", "CUP", "ERC-CatSí", "JUNTSxCAT", "PP", "PSC")
modelos <- Map(modelo.para, objetivos)
mix.matrix <- Reduce(rbind, (Map(function(z) z$X, modelos)))
rownames(mix.matrix) <- objetivos
```

## El Resultado

La matrix de mezcla obtenida pues consultarse a continuación. Para interpretarla hay que considerar que las
filas definen los resultados de 2017 a partir de las columnas que basadas en los resultados de 2015.

```{r, eval=TRUE, echo=FALSE}
print(round(100*mix.matrix, digits=1))
```

Por ejemplo, segun este modelo, los resultados en 2017 de la formación **C's** está formados por todos sus votantes
en 2015 más un 39% de los votantes a la formación **PP** más un 22% de los votates a **PSC**.

También puede verse que los resultados de 2017 de las formaciones **PSC** y **CUP** son son principalmente el 66% y
el 61% de sus votantes en 2015 respectivamente.

Las interpretación para cada formación política contendientes son:

 - Una parte significativa de los abstencionistas en 2015 dejaron de serlo en 2017.
   
 - El aumento en el resultado de **C's** está fundamentado apoyos de antiguos
   votantes de **PSC** y **PP**.
   
 - **ERC-CatSí** fundamenta sus resultados en la antigua coalición **JxSi** esperado más aportaciones
   significativas de **PSC** y **CUP** y antiguos abstencionistas.
 
 - **JUNTSxCAT** recoge dos tercios de los votantes de la antigua coalición **JxSí**
 
 - **CatComú-Podem**, **CUP**, **PSC** y **PP** pierden parte importante de su electorado.
 

## Limitaciones del modelo.

La crítica más natural al modelo es que las columnas de la matriz de mezcla no suman 1. Esto es visible con la
composición de los resultados de **CatComú-Podem** que segun la matrix de mezcla estaría formados por casi un 8% de antivuos votantes de **C's** cosa que sería una inconsistencia con la composicion de votantes de ésta última formación
pues la matrix de mezcla refleja una fidelidad absoluta de su electorado.

Dicha limitación puede abordarse añadiendo un nuevo conjunto de restricciones al modelo forzando que la solucion
sólo considere como factibles aquellas matrices de mezcla cuyas columnas sumen 1.

Mientras éso sucede recomiendo tomar en consideración sólo los mayores valores de cada fila de la matrix de mezcla.

